臺灣臺北地方法院民事判決
110年度訴字第5753號
原      告  張聰榮  

訴訟代理人  成介之律師
複代理人    潘建儒律師
訴訟代理人  林明正律師
複代理人    林育生律師
被      告  周溱    

            周濂    


            周涓    

上三人共同
訴訟代理人  林瑤律師  
            張念涵律師
上列當事人間請求損害賠償事件，本院於民國111年7月18日言詞
辯論終結，判決如下：
    主  文
一、原告之訴及假執行之聲請均駁回。
二、訴訟費用由原告負擔。
    事實及理由
壹、程序部分：
一、按訴訟，由被告住所地之法院管轄；被告在中華民國現無住
    所或住所不明者，以其在中華民國之居所，視為其住所；無
    居所或居所不明者，以其在中華民國最後之住所，視為其住
    所，民事訴訟法第1條第1項前段、第2項定有明文。查被告
    現居美國，戶籍均經遷出登記，於我國現無住所，應以最後
    之住所即原戶籍地視為其等住所，而其等原戶籍地均位於新
    北市新店區，是本院就本件訴訟具有管轄權。
二、原告原依侵權行為法律關係起訴請求被告連帶給付新臺幣（
    下同）100萬元本息，嗣本於同一主張被告未依法通知其行
    使優先承購權之基礎事實，追加民法第197條第2項、第179
    條、第226條第1項為請求權基礎，並擴張請求金額為646萬8
    ,266元，核符民事訴訟法第255條第1項第2款、第3款規定，
    應予准許。　　
貳、實體部分：
一、原告主張：
　㈠兩造原均為新北市○○區○○段000○00000地號土地（下各稱系爭
    581、581-1土地，合稱系爭土地）之共有人，詎被告周溱、
    周濂、周涓於民國97年8月21日出賣系爭581-1土地應有部分
    各3/20予訴外人黃志彰（下稱第一次出售行為）、被告周溱
    於97年10月6日出賣系爭581-1土地應有部分6/20予訴外人宏
    登堡建設股份有限公司（下稱宏登堡公司，該次行為下稱第
    二次出售行為）、被告周溱、周濂、周涓於100年11月9日出
    賣系爭581土地持分各9/20、3/20、3/20予訴外人劉綉珠（
    下稱第三次出售行為，前開出售行為合稱系爭出售行為）時
    ，均未依土地法第34條之1第1項通知原告，係以背於善良風
    俗之方法侵害原告之優先承購權，並違反土地法第34條之1
    、該條執行要點第11點關於優先承購權之保護他人之規定，
    應連帶負侵權行為損害賠償責任。
　㈡縱侵權行為部分罹於時效，被告係無法律上原因受有出賣土
    地的利益，亦應返還該不當利益。再原告未放棄就系爭出售
    行為之優先承購權，兩造應已成立買賣契約，被告既無法履
    行，自應負給付不能之損害賠償責任。
　㈢爰依民法第184條第1項後段及第2項、民法第185條；民法第1
    97條第2項、第179條；民法第226條第1項提起本件訴訟（選
    擇合併）等語。
　㈣並聲明：⒈被告應連帶給付原告646萬8,266元，及自111年7月
    13日民事言詞辯論意旨狀繕本送達翌日起至清償日止，按週
    年利率5％計算之利息。⒉願供擔保請准宣告假執行。
二、被告辯以：
　㈠被告就系爭出售行為，均已以書面通知原告，而經原告表示
    無意願購買，被告無何侵害優先承購權情事，原告至遲於10
    7年7月16日已知悉系爭出售行為，逾2年而於110年6月24日
    始提起本件訴訟，且第一、二次出售行為距起訴亦逾10年，
    本件侵權行為損害賠償請求權均已罹於時效。
　㈡第二次出售行為係出售予土地共有人之一，原告本不得主張
    優先承購權，自無受侵害情事。被告係本於買賣行為受有出
    售所得利益，不構成不當得利。本件應有部分業已移轉完畢
    ，原告無從行使優先承購權，兩造無從成立買賣關係，被告
    無何給付不能之損害賠償責任可言。末原告請求被告負連帶
    責任，欠缺法律上依據等語。
　㈢並聲明：⒈原告之訴及假執行之聲請均駁回。⒉願供擔保請准
    宣告免為假執行。
三、不爭執事項（見本院110年度訴字第5753號卷《下稱訴字卷》
    第501頁，並依判決格式調整文字及順序）：
　㈠系爭581土地於69年間起全體共有人為原告、被告3人及訴外
    人顧宗鵬（即被告之胞母）、周沺（即被告之姊妹），原告
    應有部分為1/4，其餘共有人均為3/20；於84年8月2日，經
    地政機關自該土地分割出系爭581-1土地。
　㈡被告周溱、周濂、周涓於97年8月21日出售系爭581-1土地應
    有部分各3/20予黃志彰（即第一次出售行為），黃志彰因而
    取得系爭581-1號土地9/20持分，再於97年9月19日將之售予
    宏登堡公司。
　㈢於97年9月24日，被告周溱因分割繼承登記取得顧宗鵬、周沺
    就系爭581土地、系爭581-1土地之持分，被告周溱合計持有
    系爭581土地9/20應有部分、系爭581-1土地6/20應有部分。
　㈣於97年10月6日前，關於系爭土地之共有人及應有部分狀況，
    系爭581土地為：被告周溱（9/20）、周濂（3/20）、周涓
    （3/20）、原告（5/20）；系爭581-1土地為：宏登堡公司
    （9/20）、被告周溱（6/20）、原告（5/20）。
　㈤被告周溱於97年10月6日出賣系爭581-1土地應有部分6/20予
    宏登堡公司（即第二次出售行為），宏登堡公司因而登記持
    有系爭581-1土地應有部分15/20。
　㈥被告周溱、周濂、周涓於100年11月9日出賣系爭581土地持分
    各9/20、3/20、3/20予劉綉珠（即第三次出售行為）。
四、本院之判斷：　　
　㈠原告之侵權行為損害賠償請求權已罹於時效：
　⒈按因侵權行為所生之損害賠償請求權，自請求權人知有損害
    及賠償義務人時起，2年間不行使而消滅，自有侵權行為時
    起，逾10年者亦同，民法第197條第1項定有明文。該條項前
    段之消滅時效，應以請求權人實際知悉損害及賠償義務人時
    起算。所謂知有損害，非僅指單純知有損害而言，其因而受
    損害之他人行為為侵權行為，亦須一併知之。從而，被害人
    除須知悉他人之侵害行為外，對其行為之違法性並須認識，
    始得謂其已知（最高法院110年度台上字第1336號判決意旨
    參照）。
　⒉關於第一、二次出售行為：
　　首查第一、二次出售行為之日期各為97年8月21日、97年10
    月6日，然原告遲至110年6月24日（見本院110年度店司調字
    第386號卷第5頁）始提起本件訴訟，是就原告主張之侵權行
    為發生時起已逾10年，則被告抗辯此部分請求權已罹於時效
    ，即屬有據。
　⒊又查本件原告於108年6月26日具狀對被告及訴外人杜慧貞、
    黃明珍、劉善武（即承辦系爭出售行為之代書）提出告訴及
    告發，指稱原告未經通知系爭出售行為，詎經前開刑事被告
    共同於土地登記申請書記載優先權人放棄優先購買權等不實
    文字，而涉犯使公務員登載不實罪嫌，經臺灣臺北地方檢察
    署檢察官認與該罪之構成要件不符，而以109年度偵續字第2
    26號為不起訴處分，並經臺灣高等檢察署以110年度上聲議
    字第54號駁回再議確定乙節，經本院調閱卷宗核閱，並有刑
    事告訴狀、處分書在卷可佐（見訴字卷第285至300、421至4
    33頁），首堪認定無誤。
　⒋關於第三次出售行為：
　　被告辯稱：原告至遲於107年7月16日調閱系爭土地登記資料
    時，已知悉第三次出售行為，應自該日起算時效等語；原告
    則主張：原告非具有法律專業之人，係至108年6月26日方知
    悉被告未為通知之行為侵害其優先承購權，而於同日提出告
    訴，故應自該日起算時效云云。查原告108年6月26日告訴狀
    係檢附107年7月16日調閱之系爭土地登記簿影本、土地登記
    申請書及土地買賣所有權移轉契約書影本、地籍異動索引影
    本，並於書狀記載：「…五、上情係因告訴人另有其他共有
    土地經其他共有人出售而通知告訴人行使優先購買權，告訴
    人方檢閱名下土地登記情況，而經告訴人於107年7月16日調
    閱其住家土地登記簿等資料後發現，爰依法向被告等人提出
    告訴」等語（見本院卷第427至429、435至495頁），則原告
    既係因他人通知行使優先承購權而調閱系爭土地登記資料，
    顯於調閱時即107年7月16日即已知悉其就共有土地出售情形
    具有該權利，佐以原告主張其從未經通知乙節以觀，原告至
    遲於107年7月16日，即已知悉其就第三次出售行為之優先承
    購權未經通知行使而受侵害，灼然至明。是被告抗辯應自該
    日起算時效，距本件於110年6月24日起訴已逾2年，原告請
    求權已罹於時效，係屬可採。
　⒌原告就系爭出售行為之侵權行為損害賠償請求權既均已罹於
    時效而消滅，則其依民法第184條第1項後段及第2項、民法
    第185條請求被告連帶負損害賠償責任，自無理由。
　㈡原告請求返還不當得利，並無理由：
　⒈查損害賠償之義務人，因侵權行為受利益，致被害人受損害
    者，於前項時效完成後，仍應依關於不當得利之規定，返還
    其所受之利益於被害人，民法第197條第2項定有明文。該項
    規定旨在表示賠償義務人因侵權行為受有利益時，得發生損
    害賠償請求權與不當得利返還請求權之競合。此觀該條立法
    意旨載明：「損害賠償之義務人，因侵權行為而受利益，致
    被害人蒙受損害時，於因侵權行為之請求權外，更使發生不
    當得利之請求權，且此請求權，與因侵權行為之請求權時效
    無涉，依然使其能獨立存續」，足見不當得利返還請求權與
    侵權行為損害賠償請求權係處於獨立併存互相競合之狀態。
    故上開規定所謂「依關於不當得利之規定」，請求加害人返
    還其所受之利益，仍須具備不當得利請求權之構成要件。而
    民法第179條規定之不當得利，須當事人間財產損益變動，
    即一方所受財產上之利益，與他方財產上所生之損害，係由
    於無法律上之原因所致者，始能成立；倘受益人基於債權或
    物權或其他權源取得利益，即屬有法律上之原因受利益，自
    不成立不當得利（最高法院101年度台上字第1411號判決意
    旨參照）。
　⒉原告固主張：縱侵權行為損害賠償請求權已罹於時效，被告
    係無法律上原因受有出賣土地的利益，亦應返還該不當利益
    云云，惟被告係本於買賣契約而受有出賣土地應有部分所得
    價金之利益，並非無法律上之原因而受利益，不構成不當得
    利，則原告依民法第197條第2項、第179條所為請求，亦無
    理由。
　㈢原告請求給付不能之損害賠償，並無理由：　　　
　⒈按土地共有人依土地法第34條之1第1項規定出賣共有之土地
    ，未依同條第2項規定通知他共有人，並辦畢所有權移轉登
    記時，出賣之共有人就其應有部分已無從與他共有人成立買
    賣契約。他共有人於移轉登記後知悉上情，自不得依給付不
    能之法律關係，請求出賣之共有人賠償損害（最高法院109
    年度台上字第2169號判決意旨參照）。
　⒉原告固主張：其未放棄就系爭出售行為之優先承購權，兩造
    應已成立買賣契約，被告既無法履行，自應負給付不能之損
    害賠償責任云云，惟本件被告所為系爭出售行為均已辦畢所
    有權移轉登記，自無從再與原告成立買賣契約，原告係於移
    轉登記後始知悉，而不得依給付不能規定請求損害賠償。至
    原告稱：本件尚主張被告違反土地法第34條之1執行要點第1
    1點規定，且本件情況為出售應有部分而非共有土地全部，
    與前開判決要旨有別云云，惟出賣共有土地全部，就各該共
    有人言，仍為出賣其應有部分，故關於優先承購之法律關係
    解釋，於出賣應有部分或土地全部，並無不同，亦不因原告
    係援引違反土地法第34條之1或該條執行要點而異。而被告
    於移轉土地應有部分之登記後，已喪失共有人身分，縱有違
    反通知義務，然原告於被告喪失該應有部分共有人身分後，
    已無從對其等行使優先承購權，且被告亦無與之訂立買賣契
    約之意願，兩造間自未成立買賣契約，原告即不得依給付不
    能之法律關係請求出賣之共有人賠償損害，是原告此部分請
    求，亦無理由。
五、結論：
　㈠原告之侵權行為損害賠償請求權已罹於時效，復被告亦不構
    成不當得利，兩造間亦未成立買賣關係。從而原告依民法第
    184條第1項後段及第2項、民法第185條；民法第197條第2項
    、第179條；民法第226條第1項，請求被告連帶給付646萬8,
    266元本息，為無理由，應予駁回。
　㈡原告之訴既經駁回，其假執行之聲請亦失所據，應併予駁回
    。
六、本件事證已臻明確，兩造其餘攻防方法及所用證據，經斟酌
    後認均不足以影響本判決之結果，爰不逐一論列。至原告固
    聲請鑑定系爭土地價格以證明其受有價差之損害云云，惟原
    告並無相關請求權或已罹於時效乙節，均如前陳，因認無調
    查必要，附此敘明。
七、訴訟費用負擔之依據：民事訴訟法第78條。
中　　華　　民　　國　　111 　年　　8 　　月　　5 　　日
　　　　　　　　　民事第九庭  法　官　　梁夢迪
以上正本係照原本作成。
如對本判決上訴，須於判決送達後20日內向本院提出上訴狀。如
委任律師提起上訴者，應一併繳納上訴審裁判費。
中　　華　　民　　國　　111 　年　　8 　　月　　5 　　日
                              書記官　　林昀潔